【裁判字號】    94,簡再,6
【裁判日期】    950324
【裁判案由】    綜合所得稅
【裁判全文】
臺中高等行政法院判決
                                   94年度簡再字第00006號
再審原告    甲○○
再審被告    財政部臺灣省中區國稅局
代  表  人  乙○○
訴訟代理人  丁○○
            丙○○
上列當事人間因綜合所得稅事件，再審原告不服本院92年7月9日
92年度簡字第78號確定判決，提起再審之訴，本院判決如下︰
    主  文
再審原告之訴駁回。
再審訴訟費用由再審原告負擔。
    事  實
一、事實概要：
    緣再審原告民國（下同）86年度綜合所得稅結算申報，經再
    審被告初查查得再審原告為懋華企業股份有限公司（下稱懋
    華公司）股東，該公司利用公司84年度出售固定資產（土地
    ）增益轉列之資本公積，於85年12月1日提撥新台幣（下同
    ）65,000,000元辦理增資，旋於86年4月21日召開股東會議
    ，並以當日為減資基準日辦理減資25,000,000元，決議按原
    持股比例以即期支票發還股東，顯以辦理增、減資方式變相
    分配該出售固定資產之盈餘，乃按各股東原持股與資本公積
    配股之比例歸課各股東86年度營利所得，其中再審原告營利
    所得為361,111元，併課再審原告86年度綜合所得稅，核定
    其綜合所得總額7,335,649元，應補稅額79,533元，並經再
    審被告就漏報所得處罰鍰16,900元（依漏報所得額有無取具
    扣繳憑單，分別裁處0.2及0.5倍，計至百元止）。再審原告
    不服，就營利所得及罰鍰申經復查、提起訴願均未獲變更，
    乃提起行政訴訟，經本院92年度簡字第78號判決再審原告之
    訴駁回。再審原告仍不服，向最高行政法院提起上訴，經該
    院以93年度裁字第1670號裁定上訴駁回。再審原告對於前開
    本院確定判決及最高行政法院裁定聲明不服，援引行政訴訟
    法第273條第1項第13款、第14款之規定，向最高行政法院合
    併提起再審之訴，經該院以94年度裁字第2440號裁定將再審
    原告對於本院上揭判決提起再審之訴部分移送本院（對該院
    93年度裁字第1670號裁定提起再審部分，業據該院以94年度
    裁字第2441號裁定駁回再審原告之聲請）。
二、兩造聲明：
    (一)再審原告聲明求為判決：
      1.本院92年度簡字第78號判決廢棄。
      2.訴願決定及原處分（含復查決定）均撤銷。
      3.再審及第1審、上訴審訴訟費用均由再審被告負擔。
    (二)再審被告聲明求為判決：駁回再審原告之訴。
三、兩造陳述：
    (一)再審原告主張：
      1.按當事人發見未經斟酌之證物或得使用該證物者或原判
        決就足以影響於判決之重要證物漏未斟酌者，得以再審
        之訴，對於確定終局判決聲明不服，為行政訴訟法第27
        3條第1項第13款、第14款所明定。而再審原告所投資之
        懋華公司，並非如再審被告所稱：「自85年起即毫無營
        業活動」。事實上懋華公司於85年即變更營業登記－增
        加營建業之營業項目，並於86年即有規劃興建房屋出售
        ，且87年因買賣土地獲得增益22,796,756元。再審被告
        為主管稽徵機關，應可由懋華公司87年度營利事業所得
        申報資料了解上述營業獲益之事實。惟再審被告疏失，
        以主觀臆測作為課徵依據，其所有論點有明顯錯誤。
      2.次按懋華公司經股東會決議，先行依法減資原股本2千5
        百萬元，是為免資本過剩所作合法權宜行為，並無任何
        形式違法之情事，與資本公資轉增資股票無關，有股東
        會紀錄可證。再審被告為達課稅目的，而曲解該公司減
        資應含原資本及資本公積轉增資之股票，原審認該公司
        收回資本公積轉增資股票之減資行為違法，亦有違誤。
        故再審被告並無任何租稅法律可為原資本減資應課稅之
        依據，而應俟該公司確實收回資本公積轉增資股票時，
        始能依法課徵所得稅。
      3.再按公司法係用以規範公司組織、登記成立、解散、清
        算及保護公司債權人及股東所為之規定，為經濟部之業
        務，並非繫屬財政部之租稅法律。再審被告不能以公司
        法第168條之規定，即認定懋華公司所減資之2千5百萬
        元應依原股本2千5百萬元及資本公積轉增資股票6千5百
        萬元之比例，分別原股本減資部分25/90免稅，而資本
        公積轉增資股票減資部分65/90應課稅，此已違租稅法
        定主義。懋華公司股東會既已決議減資，即有行為效力
        ，依法即有免稅之權利，再審被告不得再以其他不當理
        由另行課稅。又懋華公司自成立以來，股東比例均相同
        ，故86年所作減資行為係依股東比例退回原資本，並無
        違公司法第168條之情事。懋華公司所保留資本公積轉
        增資股票，所有股東之出資比例仍相等無異。設有違公
        司法第168條規定，亦僅科處公司負責人罰鍰或該減資
        行為無效，應收回已退之資本，尚不得據為課稅依據。
      4.再審被告於復查決定時，僅以懋華公司向前台灣省政府
        建設廳申請減資之公文，並未明文「係減原資本」，故
        應依比例分別免稅及應稅。對此，再審原告於訴願時，
        已強調「向前省府辦理減資之公文係依前省府所印之範
        本辦理，又公文所稱原股東資本即為原資本之真實意」
        ，「又民法第98條解釋意思表示不應拘泥辭句，應探求
        當事人真意」等。惟訴願決定復以「懋華公司以形式減
        資，將出售土地增益分配予股東」應依實質而課稅，但
        再審被告未能列舉實際租稅法律依據。及至行政訴訟，
        再審被告自知其處分於法無據，乃引用經濟部所管轄之
        公司法第168條規定為據，已逾越管轄權，而原審未審
        明懋華公司係收回原資本，卻誤再審原告以現金收回「
        資本公積轉增資之股票」係違法行為，致其判決即有再
        審之處，再審被告若有確實之課稅法律依據，自應能明
        列各項課稅之法律依據，以符租稅法定主義，是本案自
        有再審之必要。
    (二)再審被告答辯：按懋華公司於87年度之營利事業所得稅結
      算申報書（損益表）之非營業收益項下申報出售資產增益
      22,796,756元，有該公司結算申報書損益表附卷可稽，相
      關事證均經原審審酌，再審原告執詞主張發現未經斟酌證
      物，顯無理由。況系爭出售資產增益係非主要營業活動而
      產生之收益，自與該公司有無繼續經營本業之意圖之認定
      無關，且本件係因懋華公司假藉增資、減資之法律形式而
      行盈餘分配之實，再審被告依實質課稅原則核定再審原告
      營利所得，與懋華公司有否繼續經營無涉，再審原告主張
      此為其有利之證明，並不足採。綜上，懋華公司辦理系爭
      增、減資，顯為達到將首揭出售資產增益之資本公積分配
      與各股東，以達規避稅賦之目的，其結果使股東變相取得
      出售固定資產利得，是再審被告依實質課稅原則，以再審
      原告取得該營利所得之年度為所得實現之年度，乃將該公
      司現金收回之減資金額25,000,000元按各股東原持股與資
      本公積配股之比例（25:65；即資本公積配股佔總股數比
      率為65/90）核定再審原告之營利所得，併課再審原告86
      年度綜合所得稅，並無不合。又本案其他股東之案件亦經
      大院94年度再字第2號判決駁回再審原告之訴，併予敘明
      。是本件原確定判決並無適用法規錯誤、證物或重要證物
      漏未斟酌之情事，無行政訴訟法第273條規定得提起再審
      之事由。
    理  由
一、按行政訴訟當事人對於確定判決提起再審之訴，必須具有行
    政訴訟法第273條第1項、第2項所列情形之一者，始得為之
    。次按「有左列各款情形之一者，得以再審之訴對於確定終
    局判決，聲明不服。但當事人已依上訴主張其事由或知其事
    由而不為主張者，不在此限：．．．13.當事人發見未經斟酌
    之證物或得使用該證物者，但以如經斟酌可受較有利益之裁
    判者為限。14.原判決就足以影響於判決之重要證物漏未斟酌
    者。」行政訴訟法第273條第1項第13款及第14款固定有明文
    。惟該條項第13款所謂發現未經斟酌之證物或得使用該證物
    ，係指前訴訟程序事實審之言詞辯論終結前已存在之證物，
    因當事人不知有該證物，其後始知悉者，且發見之證物或得
    使用之證物，以如經斟酌，可受較有利益之判決為限。至同
    條項第14款之規定，則係指足以影響於判決之重要證物漏未
    斟酌而言，如該證物業經斟酌，或該證物無關重要，如經斟
    酌亦不足以影響原確定判決之結果者，仍不得據為再審之理
    由。又「當事人對於本院判決，以發見新證物為理由，提起
    再審之訴者，必該證物足以動搖原確定判決之基礎，否則不
    能認為合於再審條件。」改制前行政法院41年度裁字第1號
    著有判例。
二、本件再審原告所提出之證物係懋華公司87年度營利事業所得
    申報書影本，經核懋華公司87年度22,796,756元之收益並非
    該公司之營業收益，乃該公司出售土地之增益，核屬非營業
    收益，此觀該公司87年度營利事業所得稅結算申報書（損益
    表）所載即明。上開收益既係懋華公司之非營業收益，自與
    該公司有無繼續經營本業之意圖之認定無關，自非行政訴訟
    法第273條第1項第13款所謂如經斟酌可受較有利益裁判之證
    物，及同項第14款所謂之「足以影響於判決之重要證物」，
    是再審原告所述核與行政訴訟法第273條第1項第13款、第14
    款規定之要件不合，本件並無該款之再審事由存在。再審原
    告之訴無再審理由，應予駁回。
據上論結，本件再審原告之訴為無理由，爰依行政訴訟法第281
條、第195條第1項後段、第98條第3項前段，判決如主文。
中    華    民    國    95    年    3     月    24    日
                第二庭      法  官  王  德  麟
以上正本證明與原本無異。
如不服本判決，應於判決送達後20日內，以本訴訟事件所涉及之
法律見解具有原則性者，始得向本院提出上訴狀並表明上訴理由
，經最高行政法院許可，否則不得上訴；如於本判決宣示後送達
前提起上訴者，應於判決送達後20日內補提上訴理由書（均應依
對造人數提出繕本）。提起上訴應預繳送達用雙掛號郵票390元
（34元及5元郵票各10份）。
中    華    民    國    95    年    3    月    27    日
                            書記官  詹  靜  宜


司法院資訊處製作；財團法人民間司法改革基金會備份。
